臺灣桃園地方法院民事判決　　　　　　　 94年度重訴字第4號
原　　　告　戊○○○
訴訟代理人　江松鶴律師
複代理人　　孔令則律師
被　　　告　丁○○即甲○○之.
　　　　　　丙○○即甲○○之.
　　　　　　乙○○即甲○○之.
共　　　同
訴訟代理人　陳萬發律師
上列當事人間請求侵權行為損害賠償事件，於民國94年9 月28日
辯論終結，本院判決如下：
    主    文
原告之訴駁回。
訴訟費用由原告負擔。
    事    實
甲、原告方面：
壹、聲明：被告即甲○○之承受訴訟人應給付原告新台幣（下同
    ）17,938,475元，及自起訴狀繕本送達之翌日起至清償日止
    ，按年息5 ％計算之利息。
貳、陳述：
一、原被告甲○○與訴外人游錦秀原為夫妻，嗣於民國88年10月
    21日離婚，游錦秀於82、83年間陸續向原告借貸，至91年底
    結算本金及利息合計為45,150,000元，前開事實業經游錦秀
    於台灣桃園地方法院檢察署（下稱桃園地檢署）92年度偵字
    第2506號偽造文書案件（下稱系爭偽造文書案件）偵查時自
    認在案，游錦秀並簽發面額共45,150,000元之本票4 紙交付
    原告，經原告執前開本票聲請本院以93年度票字第3470號民
    事裁定准許強制執行確定在案。又游錦秀於本院92年度訴字
    第1694號系爭偽造文書案件中以書狀答辯稱：「因投資土地
    而向他人借貸，於購得土地後曾將多達6,740 平方公尺之土
    地移轉登記予告訴人（即甲○○）。於離婚後並未分到任何
    土地，債權人又屢催還錢，曾要求告訴人伸出援手，惟告訴
    人並不願意。」等語，並提出土地登記謄本3 件為證，由系
    爭土地登記謄本可知游錦秀係以買賣為原因，將其所有坐落
    桃園縣平鎮市○○段693 地號土地（下稱系爭693 地號土地
    ）之應有部分16,000分之4,602 移轉登記予甲○○，依民法
    第87條規定，游錦秀與甲○○間通謀虛偽買賣系爭693 地號
    土地之行為，應屬無效。又系爭693 地號土地嗣因分割增加
    同段693 之1 、693 之2 、693 之3 及693 之5 地號土地，
    甲○○將分得之系爭693 之3 地號土地以贈與為原因，分別
    移轉登記2 分之1 之應有部分予被告丙○○、丁○○。甲○○明知游錦秀積欠原告債務，竟與游錦秀通謀虛偽為買賣之
    意思表示取得系爭693 地號土地土地，進而無償贈與他人，
    致原告對游錦秀之債權受有無法求償之損害。為此原告以系
    爭693 之3 地號土地之公告現值為所受損害之金額，依民法
    第184 條規提起本件訴訟。
二、對於被告抗辯之陳述：
（一）游錦秀於系爭偽造文書等案件自認因投資土地而向他人借
      貸，於購得土地後曾將多達6,740 平方公尺之土地移轉登
      記予被告甲○○等語，甲○○雖抗辯有買賣之事實，惟並
      無法提出支付價金之證明，其提出之支票亦無法證明甲○○曾代游錦秀清償債務，則游錦秀以買賣名義將系爭693
      地號土地移轉登記予甲○○，顯係通謀虛偽意思表示。
（二）原告向財政部台灣省北區國稅局查詢游錦秀之財產歸屬資
      料，始知游錦秀之財產所剩無幾，其中較有價值之坐落桃
      園縣平鎮市○○段737 地號土地，已設定債權額4,175,00
      0 元之抵押權。原告之債權因甲○○與游錦秀之通謀虛偽
      買賣行為及甲○○之贈與行為而無法獲償，是甲○○所為
      損害原告之債權，應構成侵權行為。
（三）原告於93年6 月11日本院93年度重訴字第82號塗銷抵押權
      登記事件（下稱系爭塗銷抵押權登記事件）審理時，審判
      長調閱系爭偽造文書案件後，方知悉甲○○有侵權行為，
      是原告提起本件訴訟並未逾2 年時效。且甲○○與游錦秀
      於84年12月26日為通謀虛偽買賣系爭693 地號土地，距原
      告起訴亦未逾10年時效期間。
參、證據：提出桃園地檢署檢察官92年度偵字第2506號不起訴處
    分書、本院93年度票字第3740號民事裁定、裁定確定證明書
    、刑事準備程序狀、民事報到單、財產歸屬資料清單、92年
    度綜合所得稅各類所得資料清單、土地登記第二類謄本、民
    事案件審理單各1 件、土地登記謄本3 件為證。
乙、被告方面：
壹、聲明：如主文所示。
貳、陳述：
一、被告否認原告對游錦秀有債權存在，原告僅憑無既判力之本
    票裁定，不足拘束被告。甲○○對原告提起系爭塗銷抵押權
    登記事件已勝訴確定，如甲○○有侵害原告之權利，原告怎
    可能不於該案中主張。又游錦秀於系爭偽造文書案件中，僅
    表示其向他人借貸，並未表示係向原告借貸，亦未表示移轉
    之土地為系爭693 地號土地，更未表示移轉土地係通謀虛偽
    之意思表示，則不論原告與游錦秀間有無債權債務關係存在
    ，均與甲○○無涉，甲○○並無侵害原告對游錦秀之債權之
    可能。
二、系爭693 地號土地於74年間已登記為游錦秀所有，縱認原告
    自82、83年間起對游錦秀有債權存在，亦與系爭693 地號土
    地無涉。甲○○因於83年間以其存於第一商業銀行中壢分行
    （下稱第一商銀中壢分行）之16,000,000元存款代游錦秀償
    債，游錦秀乃將系爭693 地號土地之應有部分移轉登記予甲○○抵償，並無通謀為虛偽意思表示。甲○○於89年12月15
    日將系爭693 之3 地號土地移轉登記予善意第三人即被告丙○○、丁○○後，系爭693 之3 地號土地即與甲○○及游錦
    秀無關，則原告以系爭693 之3 地號土地之公告現值為其請
    求賠償之依據，顯與法未合。
三、系爭693 之3 地號土地於74年1 月29日登記為游錦秀所有，
    嗣於84年12月26日移轉予甲○○，再於89年12月15日移轉予
    被告丙○○、丁○○，距原告提起本件訴訟均已逾2 年。原
    告於82、83年間即與游錦秀有債權往來，則原告必然於當時
    已知悉游錦秀之財產狀況，且原告執有游錦秀之本票發票日
    為91年7 月28日、同年11月8 日，則原告最遲應於91年11月
    8 日知悉系爭693 之3 地號土地之所有人為被告丙○○、丁○○，竟遲於2 年後始提起本件訴訟，被告並主張時效抗辯
    。
參、證據：提出戶籍謄本6 件、土地登記簿、土地登記第二類謄
    本、帳戶明細、本院93年度重訴字第82號民事判決、民事聲
    請拋棄繼承狀各1 件、支票5 件為證。
丙、本院依職權向桃園縣平鎮地政事務所調閱系爭693 地號土地
    於85年間自游錦秀移轉登記予甲○○之全部申請資料，並分
    別向台灣土地銀行桃園分行、第一商業銀行函詢甲○○提出
    之支票係由何人出資購買，並調閱本院93年度重訴字第82號
    民事卷宗、92年度訴字第1694號刑事卷宗、桃園地檢署92年
    度偵字第2506號偵查卷宗。
    理    由
壹、按當事人死亡者，訴訟程序在有繼承人、遺產管理人或其他
    依法令應續行訴訟之人承受其訴訟以前當然停止。第168 條
    所定之承受訴訟人，於得為承受訴訟時，應即為承受訴訟之
    聲明。民事訴訟法第168 條、第175 條第1 項定有明文。查
    本件原被告甲○○於起訴後之94年5月6日死亡，乙○○、丙○○、丁○○均為其第一順位之繼承人，另第一順位之繼承
    人莊淑媛則已向本院拋棄對甲○○遺產之繼承乙節，有被告
    提出之戶籍謄本6件及民事聲請拋棄繼承狀、繼承系統表各1
    件在卷可稽，且為原告所不爭執，是被告乙○○、丙○○、
    丁○○於同年8月8日具狀聲明由其承受原被告甲○○之本件
    訴訟，自應准許，先予敘明。
貳、原告主張甲○○與游錦秀原為夫妻，嗣於88年10月21日離婚
    ，游錦秀於82、83年間陸續向原告借貸，至91年底結算本金
    及利息合計為45,150,000元，游錦秀並簽發同面額之本票4
    紙交付原告，嗣經原告聲請本院以93年度票字第3470號民事
    裁定准許強制執行確定在案。而游錦秀於系爭偽造文書案件
    中答辯稱：其曾將借貸購得6,740 平方公尺之土地移轉登記
    予甲○○等語，且游錦秀係以買賣原因，將其所有系爭693
    地號土地之應有部分16,000分之4,602 移轉登記予甲○○，
    依民法第87條規定，游錦秀與甲○○間通謀虛偽買賣系爭69
    3 地號土地之行為應屬無效。又系爭693 地號土地嗣因分割
    增加系爭693 之1 、693 之2 、693 之3 及693 之5 地號土
    地，甲○○再將系爭693 之3 地號土地以贈與原因移轉登記
    各2 分之1 之應有部分予被告丙○○、丁○○。然甲○○明
    知游錦秀積欠原告債務，竟與游錦秀通謀虛偽買賣取得系爭
    639 地號土地之應有部分，進而將系爭693 之3 地號無償贈
    與他人，致原告受有對游錦秀之債權無法求償之損害。為此
    原告依民法第184 條規提起本件訴訟等語。
參、被告則以伊否認原告對游錦秀有債權存在，又游錦秀於系爭
    偽造文書案件中並未表示係向原告借貸或其移轉之土地為系
    爭693 地號土地，甲○○自不可能侵害原告對游錦秀之債權
    。縱認原告自82、83年間起對游錦秀有債權存在，亦與系爭
    693 地號土地無涉。甲○○因於83年間以存於第一商銀中壢
    分行之16,000,000元存款代游錦秀償債，游錦秀乃將系爭69
    3 地號土地之應有部分移轉登記予甲○○抵債，嗣甲○○再
    將系爭693 之3 地號土地移轉登記予善意之被告丙○○、丁○○後，系爭639 之3 地號土地即與甲○○及游錦秀無關，
    原告以該土地之公告現值求償，於法無據。系爭693 地號土
    地於84年12月26日移轉予甲○○，再於89年12月25日移轉登
    記予被告丙○○、丁○○，距原告起訴均已逾2 年，原告最
    遲應於91年11月間知悉系爭693 之3 地號土地為被告丙○○
    、丁○○所有，被告並主張時效抗辯等語資為辯解。
肆、兩造不爭執之事實：
一、甲○○與游錦秀原係夫妻，但已於88年10月21日離婚，被告
    丙○○、丁○○均為甲○○之子。
二、游錦秀於74年1 月29日取得系爭693 地號土地之應有部分16
    ,000 分 之4602，惟於84年12月26日，以買賣為原因，移轉
    登記上開應有部分予甲○○，嗣系爭693 地號土地因分割增
    加系爭693 之1 、693 之2 、693 之3 及693 之5 地號土地
    ，甲○○再於89年12月15日，將系爭693 之3 地號土地分別
    贈與移轉應有部分各2 分之1 予被告丙○○、丁○○。
伍、原告主張游錦秀於82、83年間陸續向其借款，至91年底結算
    本金及利息合計為45,150,000元，游錦秀並簽發同面額之本
    票4 紙交付原告，經原告聲請本院以93年度票字第3470號民
    事裁定准予強制執行確定在案乙節，雖為被告所否認。惟查
    游錦秀於系爭偽造文書案件偵查中已自承：「（問：為何辦
    抵押？）我欠戊○○○（即原告）錢，他追討，最早我在78
    、79年間有借過二仟多萬元，後來有還，在83年以後又陸續
    跟他借道89年間，共借本金二仟多萬元，都是我跟他去銀行
    領現今，每次都領幾佰萬元。」、「（提示本票）是否你簽
    ？）是的，加上利息共四仟多萬元，：：：」等語（見系爭
    偽造文書案件偵查卷第16頁），核與該案卷內原告提出之本
    票、支票、支票存根、存摺等影本相符之情，業經本院依職
    權調閱系爭偽造文書案件卷宗查對無誤，並有原告提出之桃
    園地檢署92年度偵字第2506號檢察官不起訴處分書、本院93
    年度票字第3740號民事裁定、裁定確定證明書各1 件在卷可
    稽，被告亦不爭執上開書證之真正，足認原告對游錦秀確實
    有45,150,000元之借款及本票債權，被告空言否認原告對游
    錦秀之債權云云，要無可採，自堪信原告此部分之主張為真
    實。
陸、原告又主張游錦秀於系爭偽造文書案件中答辯稱：伊曾將借
    貸購得6,740 平方公尺之土地移轉登記予甲○○等語，且甲○○無法提出支付價金之證明，則游錦秀以買賣名義將系爭
    693 地號土地移轉登記予甲○○，顯係通謀虛偽意思表示而
    無效。甲○○與游錦秀之通謀虛偽買賣行為及甲○○之贈與
    行為，致損害原告之債權，甲○○應構成侵權行為云云，亦
    為被告所否認，辯稱：游錦秀並未表示移轉之土地為系爭69
    3 地號土地，甲○○於83年間以存於第一商銀中壢分行之16
    ,000,000 元 存款代游錦秀償債，游錦秀乃將系爭693 地號
    土地移轉登記予甲○○抵債，甲○○自無侵害原告對游錦秀
    之債權等語。經查游錦秀於系爭偽造文書案件提出之刑事準
    備程序狀內陳稱：「：：（一）被告（即游錦秀）係投資土
    地而向他人借貸，於購得土地後曾將多達六七四○平方公尺
    之土地（約等於二○三八．八五坪）移轉登記予告訴人（即
    甲○○）。於離婚後，被告並未分到任何土地，而債權人又
    屢催被告還錢，被告雖曾要求告訴人伸出援手，惟告訴人並
    不願意。被告係迫於無奈，才出此下策以致於觸犯刑章。」
    等語，並於其所附之證據清單中表示：「證物名稱：土地登
    記簿謄本三份。、待證事項：被告於民國七十八年及八十四
    年間將該三筆達六七四○平方公尺之土地移轉予告訴人」等
    語，經核其所附之土地登記謄本中亦包括系爭693 地號土地
    ，有游錦秀提出之刑事準備程序狀、證據清單、土地登記謄
    本3 件附於系爭偽造文書案件卷內可稽，且為被告所不爭執
    ，雖可信游錦秀上開書狀所稱移轉予甲○○之土地確實包括
    系爭693 地號土地之應有部分。惟游錦秀上開陳述既未表明
    其移轉土地予甲○○之原因或其是否無償，則上開陳述僅可
    認定游錦秀曾將其購得之系爭693 地號土地之應有部分移轉
    登記予甲○○，尚難遽以認定游錦秀係將系爭693 地號土地
    無償移轉予甲○○，是游錦秀上開陳述自無從為有利於原告
    之認定。又查甲○○確於83年交付其所開立第一商銀中壢分
    行，面額16,000,000元支票予受款人游錦秀，該支票並已支
    出兌現乙節，業經本院依職權向第一商銀中壢分行查詢屬實
    ，有第一商銀中壢分行94年6 月23日（94）一中壢服字第01
    81號函及其檢送之帳號資料明細各1 件存卷足憑，且為原告
    所不爭執，足見被告辯稱甲○○乃因於83年間，曾以16,000
    ,000 元 代游錦秀償債，游錦秀始將系爭693 地號土地移轉
    登記予甲○○抵債乙節，尚屬可採，原告既未提出游錦秀與
    甲○○間乃出於通謀虛偽而為系爭693 地號土地買賣之證明
    ，則原告空言主張游錦秀與甲○○間對系爭693 地號土地之
    買賣及移轉所有權登記之行為均屬通謀虛偽意思表示而無效
    云云，自無可取。原告進而主張甲○○與游錦秀之通謀虛偽
    買賣行為，及甲○○嗣後之贈與行為，應構成對原告債權之
    侵權行為云云，同無可採。
柒、綜上所述，原告雖對游錦秀有45,150,000元之債權存在，惟
    原告既無法證明甲○○與游錦秀間移轉系爭693 地號土地應
    有部分係屬通謀虛偽意思表示之行為，則其主張甲○○受讓
    系爭693 地號土地之應有部分，並將嗣後更改地號之系爭69
    3 之3 地號土地贈與移轉予被告丙○○、丁○○，構成侵權
    行為云云，均屬無稽，被告抗辯甲○○非無償取得系爭693
    地號土地，則屬可採。從而原告依民法第184 條之侵權行為
    規定，請求被告給付如訴之聲明所示之金額及其遲延利息，
    自無理由，不應准許。
捌、本件事證已臻明確，兩造其餘攻擊防禦方法及陳述，核或非
    兩造協議之爭點或不足以影響本判決之結果，爰不一一論述
    。
據上論結，本件原告之訴為無理由，依民事訴訟法第78條，判決
如主文。
中　　華　　民　　國　　94　　年　　10　　月　　12　　日
                  民事第三庭    法　官　林雯娟
以上正本係照原本作成
如對本判決上訴，須於判決送達後20日內向本院提出上訴狀
中　　華　　民　　國　　94　　年　　10　　月　　12　　日
                                書記官　簡維萍
